【裁判字號】    98,消債更,112
【裁判日期】    990730
【裁判案由】    更生事件
【裁判全文】
臺灣新竹地方法院民事裁定           98年度消債更字第112號
聲  請  人  乙○○
代  理  人  鄒玉珍律師
複 代 理人  甲○○
上列聲請人因聲請更生事件，本院裁定如下：
    主  文
聲請駁回。
聲請費用由聲請人負擔。
    理  由
一、按債務人不能清償債務或有不能清償之虞者，得依本條例所
    定更生或清算程序，清理其債務，消費者債務清理條例第3
    條定有明文，是消費者債務清理條例之立法，其中心思想乃
    認陷於經濟上困境之消費者若任其於惡性循環之債務窘境中
    自生自滅，其將衍生嚴重之社會問題，致難以維持安定之社
    會經濟秩序，故有予之分別情形依更生或清算之程序清理其
    債務之必要，藉以妥適調整其與各相關債權人等間之權利義
    務關係，以謀求消費者經濟生活之更生機會，惟私法上之債
    之關係，係以當事人間之信賴關係為基礎，故當事人於以法
    律行為追求自己之利益之際，亦應顧及對方之利益，並考量
    債權債務在社會上之作用，本於誠實及信用之原則，行使其
    債權及履行其債務，故債務人之消費者欲以上開條例為其所
    負義務之調整者，自應本於誠信原則之本旨，僅在其不能清
    償債務或有不能清償之虞而使其陷於經濟上之困境時始得准
    許之，以避免其藉此善意之立法而惡意圖謀減免債務，致使
    社會陷於道德之危險。
二、本件聲請意旨略以：聲請人有不能清償債務之情事，於消費
    者債務清理條例施行後，曾以書面向最大債權金融機構即荷
    蘭銀行請求共同協商債務清償方案，惟聲請人月薪約為新臺
    幣（下同）32,500元，聲請人之配偶趙羚蓉目前係洗碗工每
    月薪資約14,300，而聲請人育有二子，目前分別就讀於政治
    大學英國語文系及逢甲大學資訊工程學系（目前兩人皆辦理
    助學貸款），故聲請人除需負擔兩名子女之部分生活費用外
    ，每月之房租、生活費、水電費及雜支等共需42,083元，是
    聲請人確有不能清償之情事，且聲請人之無擔保或無優先權
    之債務總額未逾1,200萬元，復未經法院裁定開始清算程序
    或宣告破產，爰向本院聲請更生等語。
三、經查：
（一）聲請人主張其前依消費者債務清理條例之規定，向最大債
      權金融機構荷蘭銀行進行債務協商而不成立，而該通知書
      上係記載聲請人「未能接受顯足以負擔之還款方案。」，
      有聲請人提出之前置協商不成立通知書在卷可稽。是本件
      更生之聲請即符合消債條例所要求之前置協商要件。茲應
      進一步審酌者為，聲請人是否有「不能清償債務」或「不
      能清償之虞」之情形，合先敘明。
（二）次查，聲請人自承從事建築工地臨時工之工作，按日計薪
      實領，每月收入約32,500元，因未有固定僱主，故無從提
      出相關證明，惟參酌聲請人97年度薪資所得為410,890元
      ，平均月薪為34,241元，有稅務電子閘門財產所得調件明
      細表附卷可稽，與聲請人主張每月收入甚為接近，是認聲
      請人之主張尚堪採信。又聲請人之無擔保債務總額合計為
      1,050,720元，亦有財團法人金融聯合徵信中心債務清理
      條例前置協商專用債權人清冊在卷可資佐證，是聲請人既
      已有巨額負債，其生活標準應予以壓縮至最低標準，始符
      公允，蓋消債條例更生、清算制度之立法目的，係為使不
      幸陷入經濟困境之債務人得以清理債務、重建生活，並在
      清理過程中保有符合人性尊嚴之最低基本生活，但非維持
      債務人過去慣常生活，是於評估債務人是否有不能清償債
      務或有不能清償之虞時，應非由債務人任意主張其基本生
      活費用之數額，而是債務人應在維持基本生活之情況下，
      於能力範圍內盡力清償債務，是聲請人每月生活費用應以
      行政院公佈98年臺灣省最低生活費用為9,829元（已包含
      食、衣、住、行及育、樂所有之支出）為計算基準。
（三）又按扶養程度，應按受扶養權利者之需要，與負扶養義務
      者之經濟能力及身分定之，民法第1119條定有明文，聲請
      人雖主張其有二子顏孫強、顏孫勇須扶養，惟審酌聲請人
      之二子顏孫強、顏孫勇均已成年，有戶籍謄本在卷可按，
      且聲請人自承二子均已大學畢業，分別於98年6月、11月
      入伍服役，則客觀上顯無須聲請人扶養。則以聲請人每月
      收入約32,500元，扣除其本人之生活費用後，尚有餘額約
      22,671元可供償債。查聲請人曾於98年2月23日向荷蘭銀
      行聲請前置協商，並經該行提出120期、年息3.5%、每月
      還款9,214元之方案，惟聲請人僅同意每月還款5,000元致
      協商不成立，有荷蘭銀行2009年11月12日(98)荷銀債清字
      第2378號函附卷可稽。聲請人雖主張其每月須支出瓦斯費
      、交通、醫療、電信、伙食費10,000元、房租、水電費
      9,000元，聲請人及其配偶、子女醫療保險費6,716元、健
      保費2,636元云云，惟聲請人並未提出全部基本生活開銷
      之憑證，無從認定其每月之實際開銷金額是否確如聲請人
      所陳；此外，縱聲請人每月須支出瓦斯費、交通、醫療、
      電信、伙食費高達10,000元、房租、水電費9,000元，惟
      前開每人每月最低生活費9,829元，已涵括所有必要生活
      之支出，並含房租支出，且聲請人已負債百萬元以上而謂
      不能清償，其自須以較低之標準生活而節忖開銷用以償債
      始符誠信，其自不得以無負債人員之一般生活標準以上而
      同為要求計算生活費，是以聲請人所陳上開必要生活費用
      及房租費用尚屬過高，無足採憑。此外，聲請人在已有勞
      健保之情形下，另行額外投保高額之人壽保險而每月須支
      付保險費6,716元，惟其仍堅持保險不解約而每月僅願清
      償債權人5,000元之債務，此無異要求債權人協商減輕其
      債務而滿足其個人保險之目的，自有違誠信原則，是此部
      分應認非必要之支出，亦應一併剔除。是認以聲請人每月
      收入約32,500元，扣除其本人之生活費用所餘之22,671元
      元，顯足以負擔最大債權銀行所提出之每月9,214元之清
      償方案，參以聲請人現年47歲，距離法定退休年齡65歲尚
      有18年，是以聲請人之年齡及財產現況，既有能力清償債
      務又無不能維持生活之情形，則與消債條例第3條之「不
      能清償之虞」要件即有不符，自應駁回其聲請。
五、依消費者債務清理條例第8條、第15條，民事訴訟法第95 條
    、第78條之規定，裁定如主文。
中    華    民    國    99    年    7     月    30    日
              民事第二庭    法      官  楊明箴
上為正本係照原本作成
如不服本裁定，應於裁定送達後10日內，以書狀向本院提出抗告
，並繳納抗告費新臺幣1千元
中    華    民    國    99    年    7     月    30    日
                            書  記  官  林欣宜

司法院資訊處製作；財團法人民間司法改革基金會備份。
